臺灣高等法院高雄分院刑事判決　　　　　　　　　　九十一年度上訴字第三七號
　　上　訴　人
　　即　被　告　 丙○○
　　選任辯護人　 顏福松
右上訴人因偽造有價證券等案件，不服臺灣高雄地方法院八十八年度訴字第二四五九
號中華民國九十年十二月三十一日第一審判決（起訴案號：臺灣高雄地方法院檢察署
八十八年度偵字第九七四○號），提起上訴，本院判決如左：
    主  文
原判決撤銷。
丙○○共同意圖供行使之用，而偽造有價證券，處有期徒刑參年貳月。
偽造如附表所示之本票均沒收。
    事  實
一、丙○○為設於高雄市○○區○○路三一五號十一樓之三之「惠而潔企業股份有限
    甲司」（下稱惠而潔甲司）之股東並兼任業務及財務之經理，因惠而潔甲司經營
    不善，致丙○○個人之資金週轉不靈，財務陷於困境，竟基於意圖為自己不法所
    有之概括犯意，及行使偽造私文書之犯意，於民國（下同）八十四年四月一日自
    任民間互助會之會首，約定每月一日十四時許在上開地點開標，逾期即為放棄標
    權，每人每會新台幣（下同）五萬元，共計二十三名會員，採外標制方式標會（
    由死會會員加計利息繳款），及得標人需提出本票或支票為憑之一會，即召集甲
    司股東、職員、經銷商及客戶即王柳塘（另以高素娥之名義加入一會共二會）、
    方柏松（另承受董再賜互助會權利義務）、李正宗、黃秀葉、林松葉、胡杏村（
    嗣後改名為胡雯琳）、胡育村等人加入，召會期自八十四年四月一日起至八十六
    年二月一日止共計二十三名。詎丙○○並未經股東乙○○之同意，即擅自以乙○
    ○名義加入前開互助會，並將乙○○之名義載於前開互助會知會單上，利用其為
    會首之身分及主持開標及各會員間互不熟稔之機會，於八十四年七月一日冒用乙
    ○○之名義，在標單上偽造「乙○○」之署押與投標標金三萬三千元，而偽造該
    （準）私文書，並持以行使參與投標，足以生損害於乙○○，丙○○於標取會款
    後，旋即於七月三日出國（目的地：香港），為收取活會會員之會款，意圖供行
    使為會員擔保之用，即指示有犯意聯絡之董再賜（另涉偽造有價證券部分由台灣
    高雄地方法院檢察署以八十四年度偵字第二一八五０號偵查暨通緝中）委請不知
    情之惠而潔甲司之會計小姐徐腕璘（業經台灣高雄地方法院檢察屬於八十八年四
    月二十七日以八十八年度偵字第三五０號及二七０八號不起訴處分確定）利用甲
    司所購買之空白本票，於八十四年七月三日，在惠而潔甲司由不知情之徐腕璘同
    時簽發發票人為乙○○名義、票面金額：八萬三千元、付款地：高雄市○○區○
    ○街一百號五樓、發票日：八十九年七月三日、到期日：有者未填載、有填載八
    十四年八月一日及八十四年九月一日之本票三張（票號各為：２０１９２８、２
    ０１９２９及２０１９４６號），並另由甲司內不詳姓名之成年人盜蓋乙○○留
    存於甲司內之印章一枚後，交付予該會之活會會員胡杏村、胡育村、黃秀葉、林
    正宗、王柳塘等人（即尚未得標者）佯稱該月會款已由乙○○標得，致其他活會
    會員均不疑有詐，均陷於錯誤，而如數給付會款，足以生損害於乙○○及胡杏村
    、胡育村、李正宗、黃秀葉、王柳塘、承接董再賜合會之方柏松及其他活會會員
    ，共詐得一百五十萬元。丙○○於得手後供己償債及花用，於八十四年八月一日
    由王柳塘以高素娥之名義參加該會而以高達三萬五千元之標息標得會款，於八十
    四年九月一日由丙○○片面宣布中止該會，活會會員胡杏村、胡育村、黃松葉及
    承接董再賜會之方柏松即持乙○○名義之本票向乙○○請求付款，乙○○始知遭
    冒用名義並簽發本票一事，前開活會會員才知受騙。
二、案經乙○○訴請台灣高雄地方法院檢察署檢察官偵查起訴。
    理  由
一、訊據上訴人即被告丙○○固坦承於上揭時、地，自任為會首召集前述內容之互助
    會一會，有互助會單一紙在卷足憑，惟矢口否認有何偽造文書、偽造有價證券及
    詐欺等犯行，辯稱：伊於八十四年四月初欲起會時，曾詢問過告訴人乙○○是否
    參加，告訴人乙○○曾表明欲參加，然事後告訴人乙○○又稱不欲參加，伊即與
    惠而潔甲司之經理董再賜商量，董再賜當場表示欲承接告訴人乙○○之會，於八
    十四年七月一日係由董再賜書寫告訴人乙○○之標單而標到會，標會後伊即出國
    ，會款亦是由董再賜請會計小姐徐琬璘開立告訴人乙○○之本票而向活會會員收
    取會款，伊並不知情，亦未收取會款云云。
二、經查：
  （一）右揭事實，業據告訴人乙○○於檢察官偵查中、原審及本院調查中指述：告
        訴人從未參加被告所起之合會，被告即擅自於會單上載入告訴人之名義表示
        參加，並於第五會時，即八十四年七月一日偽造告訴人之名義以三萬三千元
        之標金標得該會，並利用告訴人留存於甲司內之印章，並令甲司之會計徐腕
        璘簽發告訴人名義之本票後，交予活會會員收取會款，事後告訴人知遭冒用
        名義簽發本票一事，即至甲司自被告處取回告訴人所留存之印章等語綦詳。
  （二）被告所召集之本互助會，得標會員於收取會款時，須簽發本票交付活會會員
        以為擔保，此為被告所承認，倘告訴人乙○○有表示要參加後又稱不參加而
        由董再賜承接告訴人乙○○之會，互助會會單又已發出，被告不向會員更正
        ，嗣後董再賜得標，如何取得乙○○簽發之本票交付活會會員？乙○○未實
        際參加該互助會未取得會款，怎可能簽發自己名義之本票交付活會會員？被
        告既為會首豈有不知之理，已見被告所辯殊違常情。且被告供承係其主持開
        標，但又不能提出告訴人乙○○之一會係董再賜投標之事證（見本院九十一
        年訊問筆錄）。
  （三）據證人即活會會員黃秀葉於原審證述：伊與先生李正宗二人有參加被告所成
        立之合會，共二會，每個月的會錢均是被告親自來向伊夫婦收取，伊繳交五
        期共五十萬元之會錢，因伊甲司是伊與先生李正宗二人負責，每次均是被告
        與陳黃桂玉或帶著會計小姐徐腕璘來收會錢，且被告來收會款前，因伊是支
        付現金，故被告事前均會先以電話聯絡，伊才有時間先準備現金，伊與先生
        李正宗二人並不認識董再賜，根本不可能將會錢交予董再賜，到八十四年九
        月份時，伊想標下會錢即與被告聯絡，事後被告表示伊有標到會，但因收不
        到會錢而未將會款給伊等語；證人即會員李正宗亦證稱：伊是因與被告有生
        意上之往來才認識被告，被告並請伊跟會，伊與太太黃秀葉二人共二會，會
        單是由被告交予伊，被告並未向伊說明告訴人之會係由何人承擔之事，且每
        個月均是被告與證人即惠而潔甲司之董事長陳黃桂玉或帶著會計小姐徐腕璘
        至伊甲司收取會款，並當場將死會會員之本票交予伊，伊記得告訴人之本票
        是被告本人交予伊的等語明確（均見原審九十年五月二十九日訊問筆錄）；
        證人即董再賜之妻胡杏村在原審證稱：董再賜在八十四年六、七月間要標會
        ，但都標不到，且董再賜亦是於開標後再去甲司向會計小姐拿到告訴人之本
        票，且因需現金而將該會讓與證人方柏松，在止會時伊與董再賜、部分活會
        會員及被告等人在惠而潔甲司討論止會後如何處理，被告及董再賜當場都有
        表示告訴人有參加該會，且當時大家討論約定由被告負責向其他死會會員收
        取會款後再將所收取之會款交予活會會員，且被告當時並未表示告訴人之會
        是由董再賜承接並由董再賜標走等語明確（見原審九十年四月二日訊問筆錄
        ）；而證人即死會會員王柳塘證稱：伊有參加被告所召集之合會，伊本來參
        加一會，另伊之友人高素娥本來表示要參加，但事後向伊表示不參加伊即自
        行承擔下來，於八十四年八月一日，伊即以高素娥之名義標得會款後即更改
        為伊之名義，每次開標都是被告主持，伊共繳交四期之會款合計有四十萬元
        ，伊認識董再賜，董再賜曾向伊表示有參加二至三會，且除董再賜個人名義
        外，並以董再賜之妻子及小姨子之名義參加該互助會，董再賜有無以乙○○
        之名義參加該互助會伊並不知情（見原審九十年五月二十九日訊問筆錄）；
        證人即承受董再賜合會權利義務之方柏松亦證稱：於八十四年八月底時，董
        再賜找伊加入被告所成立之合會，當時董再賜表示有二個活會，並已進行五
        會，故將前面五會死會會員五人所開立之本票交予伊由伊承受，當時董再賜
        並沒有表示承接告訴人之會，伊並有問過被告，被告亦有同意伊承接董再賜
        之會，故伊支付三十萬元予董再賜，於翌日即九月初，伊即至惠而潔甲司參
        加標會，開標當時被告、董再賜等人均有在場，董再賜當時有標會但未標到
        ，如果被告不同意伊承接董再賜的會，伊就不會承接，也不會來參加標會，
        但事後並沒有人來收會錢，伊才知有問題，並詢問告訴人始知告訴人並未參
        加該會等語（見原審九十年十二月十一日訊問筆錄）。綜合前開證人所述，
        堪認被告確實擔任會首，且除舉行開標事宜外，並負責向各活會會員收取會
        款，除與證人即惠而潔甲司之董事長陳黃桂玉共同至會員處收取會款外，另
        會偕同甲司內之會計小姐徐腕璘至會員處收取會款，並未另行託請他人收取
        會款等情甚明，證人王柳塘及方柏松均分別表明董再賜向渠等表示過不只參
        加一會，究係參加二會或是三會？而另一會究係董再賜以其妻胡杏村或其小
        姨子胡育村之名義所參加之會，或是另以其他人之名義參加，而有無承接告
        訴人之會部分，證人王柳塘及方柏松均無法確定，尚難遽此即認董再賜有承
        接告訴人名義之會。
  （四）據證人即惠而潔甲司之會計小姐徐腕璘證稱：「（問：提示卷內乙○○簽發
        本票是你寫？）是的，是我寫，章不是我蓋的（問：你為何會寫？）我們甲
        司負責人丙○○不在，董再賜叫我開的（問：票何用？）互助會會錢（問：
        票與甲司何關係？為何收會錢也開票？）因會員都是甲司股東，那時是乙○
        ○得標（問：你有參加此會？）有的，但我一直沒標到（問：乙○○標的那
        次，你有無標？）我有在該處，但沒寫標單（問：乙○○有無到場？）沒有
        （問：為何說他得標？）不清楚（問：票交何人？）交董再賜，章是董再賜
        蓋的（問：簽票有無問乙○○？）董事長叫我開，我就開（問：你確定董再
        賜叫你開？）是的（問：丙○○當時呢？）去大陸‧‧‧（問：章是何人拿
        出來蓋？）章應是主管保管（問：你有無看到董再賜蓋？）沒有（問：董再
        賜如何跟你說開票？）他說標到會錢，沒本票沒辦法收會錢（問：是否丙○
        ○叫你如此作或董再賜叫你作？）我不清楚（問：乙○○當時在，為何不叫
        他開？）不答」（見偵查卷第九十三頁至第九十五頁訊問筆錄），復於原審
        調查時證稱：「（問：為何你會開乙○○之支票？）當時董再賜是財務經理
        ，被告人在大陸，我上司是董再賜，黃桂玉是董事長，她（指黃桂玉）叫董
        再賜快收會錢，董再賜說無本票怎麼去收會錢，之後董再賜才叫我以乙○○
        名義開出本票，董再賜說因股東決議這樣，我才開出這些本票（問：為何這
        互助會會止會？）八十四年十月份時，我們甲司結束營業，因這會採外標，
        甲司要付之利息很高，加上甲司營運不好，才會止會」（見原審八十九年六
        月二十八日訊問筆錄），另稱：「（問：被告找你來幾會？）我是在八十四
        年三、四月份跟被告來一個會中之半會，開標的地點是在惠而潔甲司，每月
        的會錢是何人收取的我不知道（問：有無跟被告去收過會錢？）沒有（問是
        否認識黃秀葉？）不語（問：每個月的會錢繳給何人？）我的會錢是從我的
        薪水裡面扣，我從八十四年四月份跟會後就沒有領甲司的薪水了，我當時月
        薪是二萬五千元，開標時候如果我沒有去銀行，我會去參加開標（問：乙○
        ○何時將會標走？）八十四年七、八月間，時間我不大確定，乙○○標會時
        我有無在場我不清楚，當天那會開標是何人主持的我不清楚（問：董再賜有
        無跟會腳收過會錢？）我不清楚‧‧‧（問：你於檢察官偵查時所述是否實
        在？）實在（問：乙○○得標那次你是否在場？）我不記得，因我有時會去
        銀行（問：你開立幾張乙○○的本票？）我不記得，我開立本票時黃桂玉有
        在場，黃桂玉叫董再賜去收會錢（問：本票上乙○○的印章何人蓋的？）所
        有的印章應該都是在董再賜那邊，應該是董再賜蓋的（問：如何知道印章都
        在董再賜那邊且由董再賜蓋印的？）這是我猜測的」等語（見原審九十年十
        一月二十日訊問筆錄）；嗣於本院調查時證稱：「（問：是否親眼看到董再
        賜來投標˙˙˙？）有標單，上面寫的是乙○○，但是乙○○沒有來」「有
        正式開標，但是乙○○的標單是何人投標的，我不清楚」「（問：何人叫你
        開票）董再賜˙˙˙」「印章在他（董再賜）那邊」「（是否看到董再賜在
        支票上蓋章？）沒有」等語（見本院九十一年三月十八日訊問筆錄）。綜觀
        證人徐腕璘所證述內容，先後有關是否於八十四年七月一日開標時在場部分
        ，先稱有在場，但未填寫標單，復改稱伊不清楚自己是否有在場，後於本院
        又稱有在場；另關於究竟係何人請伊開立告訴人之本票部分，先稱是董再賜
        ，復稱是董事長（即陳黃桂玉）叫伊開票，再次訊問時，則稱不清楚，後於
        本院又稱董再賜；且關於所簽發告訴人本票後係由何人蓋用告訴人所存放在
        惠而潔甲司內之印章時，亦先稱是董再賜所為，復改稱是伊自行猜測董再賜
        所為，後於本院又稱印章係在董再賜那裡，但沒看到何人在本票上蓋章。另
        證人徐腕璘對於所訊之關鍵之問題，即有關為何不請股東乙○○自行開票，
        以及證人徐腕璘證稱未與被告一起收過會錢後，是否認識證人黃秀葉，及標
        單係何人投下，均沈默不回答或回答不知，是證人徐腕璘之態度反覆，對於
        關鍵問題所持沈默之態度，及其個人臆測之詞，是其所述實不無疑義，顯係
        為迴護被告之詞，並不足採。
  （五）又證人徐腕璘所開例如附表所示內容之本票所開支發票日期均為：八十四年
        七月三日，有本票三紙附卷可佐，而被告於八十四年七月三日才離開台灣至
        香港乙節，亦有內政部警政署入出境管理局八十九年九月十八日以（八九）
        境信昌字第六五五一二號函所檢附被告出入境查詢資料一份在卷足稽，足認
        證人徐腕璘開立以告訴人名義之本票時，被告本人尚在國內甚明。
  （六）另被告並供稱：在八十四年三月份，伊於惠而潔甲司問告訴人是否要參加入
        會，會單（印）製好後，告訴人於八十四年四月初之某日向伊稱無法加入該
        會，當時陳黃桂玉在場，董再賜不在場等語（見原審八十九年十月三十一日
        訊問筆錄）；然證人陳黃桂玉則證稱：起先告訴人要跟會，因他是股東之一
        ，後來會單印出，告訴人嫌金額每會五萬元過大，改說不要，告訴人打電話
        來甲司說的，當時伊在場，由被告接電話，一在旁邊有聽到，才知道此事等
        語，於本院亦為相同之證述（見原審八十九年十一月八日訊問筆錄、本院九
        十一年四月一日訊問筆錄），有關告訴人不願加入該會係如何表示部分，究
        係告訴人親自在惠而潔甲司內向被告表示不願參加，或是打電話至惠而潔甲
        司說明？被告與證人黃桂玉就此部分所述不一，是被告與證人陳黃桂玉所述
        明顯截然不同，實有疑問。此外，依一般欲加入合會之會員，在加入該合會
        之前，通常均會就該會最基本之金額、內標或外標制等重要事項進行初步瞭
        解之後進行評估後才決定是否入會，而證人陳黃桂玉卻稱於會單印製好後，
        告訴人才嫌該會之金額過高而不願加入，依證人陳黃桂玉所述，顯係告訴人
        毫不瞭解該會之情形即表示參加，實與常情相違，是證人陳黃桂玉所述顯係
        有所偏袒被告之詞，實不足採為有利於被告之認定。
  （七）又被告供稱：伊在起會之初確實有找告訴人參加，因告訴人亦是惠而潔甲司
        之股東，伊當然會照會告訴人，且有跟董再賜說，既然用告訴人名義標，就
        開告訴人名義之本票（見偵查卷的一百三十九頁背面，本院八十七年度上易
        字第二九一四號刑事卷八十八年一月十八日訊問筆錄），而被告並承稱告訴
        人之會係由董再賜承接，故未更改告訴人之名義為董再賜之名義，且於八十
        年七月一日確由被告自行主持開標事宜，當時是由告訴人之名義得標，並指
        示董再賜已告訴人之名義開出本票，竟然均未將此等重要事項告知告訴人等
        情，然被告被非不知道告訴人在何處，應如何聯絡，在召集會員時有照會告
        訴人，為何於他人以告訴人名義承接該會時，及以告訴人名義標到會時，卻
        未照會、告知告訴人？並佐以證人王柳塘所證稱：伊之友人高素娥本有來會
        ，但事後又退出該會，故由伊來承接，於會單上則將高素娥之名劃掉，並以
        手書寫為王柳塘之名，有證人王柳塘在庭證述明確（見原審九十年五月九日
        訊問筆錄），及前開會單一紙在卷可佐，足徵被告對於相同事件以不同方式
        之處理，顯非單純之疏失，而顯似另有隱情。再據證人張耀仁當庭表示：於
八十四年間被告曾以口頭向伊提過邀集伊參加合會，當時伊口頭上有答應，
        但是伊與被告間僅係口頭說過，實際上伊從未繳過會款，亦未標取會款等語
        （見原審九十年四月二十五日訊問筆錄），惟觀諸前開會單上所載活會會員
        確有載證人張耀仁為會員，且於倒會之後所抽之順序簽，證人張耀仁之部分
        竟載有：八十五年十月份，被告亦隱瞞證人張耀仁實際上並未支付會款，實
        際上並未參加該會之情形甚明。
  （八）再據證人即死會會員林松葉在庭證稱：八十四年初被告有向伊表示欲來會邀
        集伊參加，被告並稱會員就是會單上之人，並未說明告訴人之會由董再賜承
        接，伊於八十四年五月一日以二萬六千元之標息標到會，但因伊欠惠而潔甲
        司之貨款約一百多萬元，故伊開立約二十張之本票後，交予被告供其收取會
        錢，並表示被告收得會款後即用之抵銷伊甲司所欠惠而潔甲司之貨款，故實
        際上伊並未收到會錢，而係抵銷積欠惠而潔甲司之貨款，且伊僅繳付一或二
        期之會款，因伊之經濟狀況不好，被告曾表示替伊先墊付會款等語（見原審
        九十年五月九日訊問筆錄），亦足徵該會全係由被告負責處理，並收取會款
        甚明。
  （九）至於告訴人於本院調查時固不否認會員林正宗夫婦來找時，告訴人有開二張
        高雄市第三信用合作社之取款條交付之事實，惟陳稱係因怕家人知道會擔憂
        ，所以先開票暫時安撫林正宗夫婦，再找丙○○解決等情，衡諸經驗法則，
        尚非不可採信。又證人方柏松在原審九十年十二月十一日雖證稱：「我去問
        三信的經理乙○○，乙○○是跟我說，他沒有標會，他有參加這個會，我有
        把本票給乙○○看，乙○○他說沒有標會」。但查，告訴人乙○○自始堅決
        否認有參加該互助會，而有會員持冒用其名義之本票要債，告訴人始提起本
        案告訴，豈有單單向會員方柏松陳稱有參加被告之互助會之理？此部分應是
        證人方柏松片面之詞。
  （十）綜上說明，足認告訴人並未參加該會，被告卻擅自冒用告訴人之名義加入該
        會，並於八十四年七月一日偽造告訴人之標單，表示由告訴人得標後，再指
        示惠而潔甲司內不知情之會計小姐徐腕璘開立告訴人名義之本票，另將告訴
    人之印章交予甲司內之人員蓋用，並向活會會原收取會款，而將所偽造告訴
        人之本票交予活會會員以供擔保之用。
  （十一）有關於偽造告訴人名義所開立之本票部分，扣除得標之死會會員外，經出
          面之活會會員，均表示於繳交會款時有收到被告或由惠而潔會計小姐徐腕
          璘所轉交告訴人遭偽造之本票之活會會員有胡育村、胡杏村、黃秀葉、李
          正宗，及承接董再賜合會權利義務之方柏松及王柳塘等人，除據前開證人
          證述明確外，證人徐腕璘並稱不記得開出多少告訴人名義之本票，且證人
          張耀仁並稱並未繳過會錢，亦未取得任何死會會員之本票，是究竟前開會
          單內真正有參與及取得告訴人名義之本票並不明確，故為最有利於被告之
          認定，僅得認被告所詐騙之對象為前開出面之活會會員，且前開會員繳交
          五期之會款，每人各一會，每期繳交五萬元，而被告所詐得之款項共為一
          百五十萬元。
  （十二）綜上所述，被告所辯係卸責之詞，不足採信，其犯行堪以認定。
二、按民間互助會，除有特別約定外，僅係會首與會員訂立之契約，會員與會員間並
    無法律關係存在，而已得標會員，依據其與會首間之契約，無論何人得標，均有
    按期繳交會款之義務，故會首冒名盜標詐欺所得之款，應僅限於未得標會員繳納
    之會款（至民法債編於八十八年四月二十一日修正甲布後，就會員與會首、會員
    與會員間之權利義務關係雖略有調整，然於本件係該法修正前已成立之犯罪，就
    被害人及所詐得金額之認定不生影響）；復按被告書寫投標人及投標金額，依民
    間互助會之習慣，係參與投標互助會之用，應屬刑法第二百二十條第一項以文書
    之論準私文書。查被告虛列告訴人之名義參加該互助會，嗣後並在標單上偽造告
    訴人之署押及書寫標金，並據此手法而取得會款，且利用不知情之會計小姐同時
    偽造告訴人為發票人、面額均為八萬三千元之本票交付予活會會員，分別使不知
    情活會會員黃秀葉、李正宗、王柳塘、胡杏村、胡育村及徐腕璘等陷於錯誤，而
    遵期繳交會款，共計詐騙一百三十二萬五千元（計算方式詳見理由），自足生損
    害於被冒標之告訴人及各該活會會員。核其所為，係犯刑法第二百十六條、第二
    百二十條第一項、第二百十條之行使偽造（準）私文書罪，及同法第三百三十九
    條第一項之詐欺取財罪、同法第二百零一條第一項之意圖供行使之用而偽造有價
    證券罪。被告在上開標單、本票上偽造及盜用告訴人之印章及偽造告訴人署押之
    行為為偽造私文書、偽造有價證券之部分行為，不另論罪。又被告偽造私文書後
    持以行使，即以偽造標單訛稱被偽造者得標而收取會款，是被告偽造私文書之低
    度行為，應為行使偽造私文書之高度行為所吸收，應論以同法第二百十六條、第
    二百十條之行使偽造私文書罪。再被告偽造有價證券之本票後復持以行使，其行
    使之低度行為應為偽造之高度行為所吸收，僅論以偽造有價證券罪。被告就上開
    利用不知情之會計偽造本票之犯行，與董再賜有犯意之聯絡及行為之分擔，為共
    同正犯。被告先後數次行使偽造（準）私文書及詐取會款之行為，時間緊接，各
    所犯構成要件相同，顯均係基於概括犯意而為，均應依連續犯規定，以一罪論，
    並加重其刑。至被告於冒用告訴人名義得標後，向各活會會員詐收會款，應係一
    詐欺行為之接續進行，僅成立單一詐欺行為，惟此單一行為，同時侵害數人之法
    益，係以一行為觸犯數罪名，為想像競合犯，均應從一詐欺取財罪。所犯行使偽
    造（準）私文書罪、詐欺取財罪及偽造有價證券罪三罪間具有方法結果之牽連關
    係，應從一重之偽造有價證券罪處斷。被告利用不知情之會計小姐徐腕璘為偽造
    本票行為，因其並不知情，顯無犯罪之認識，被告應成立該罪之間接正犯。
三、原審論處被告罪刑，固非無見。惟查，原審就被告所犯偽造有價證券犯行部分，
    據證人徐腕璘於本院證稱該等本票係八十四年七月三日，在惠而潔甲司，同時簽
    發等情在卷（見本院九十一年七月十五日訊問筆錄），且被告就此部犯行，係與
    與董再賜共同利用不知情之會計人員徐腕璘為之，原判決未認定不知情之會計小
    姐徐腕璘偽造本票之時間、地點，且該等本票係同時簽發，原判決於論罪科刑部
    分，雖未論以連續犯，但於主文欄諭知「連續」及於事實欄認定係連續犯，致主
    文、事實與理由矛盾，又就此部分犯行未論以共犯，均有未洽，被告上訴意旨否
    認犯罪雖不足取，但原判決既有可議之處，仍無可維持，應將原判決撤銷改判。
    審酌被告之素行，有台灣高等法院被告全國前案紀錄表一份在卷可參，因個人經
    濟窘困而利用招會之方式進行償債之動機、手法，而冒用告訴人之名義標會，及
    為圖掩飾而偽造告訴人本票之行為，而詐得會款逾百萬元，且於八十四年標會迄
    今僅以口頭上向活會會員表示負責，實際上並未清償，及其犯罪後之態度等一切
    情狀，量處如主文第二項所示之刑。被告所偽造上揭「乙○○」為發票人之面額
    各八萬三千元之本票數張，惟僅有三張本票在卷可稽，但無證據證明究竟開立多
    少張本票及是否仍存在，故僅就卷附之三紙本票依刑法第二百零五條之規定宣告
    沒收。至於被告所偽造告訴人名義之標單既未扣案，依民間習慣於開標後即逕行
    丟棄而不存在，該標單既已不存在，自無庸為沒收之宣告，偽造之標單既不存在
    ，其上偽造之署押，亦不另為沒收之諭知，附此說明。
據上論結，應依刑事訴訟法第三百六十九條第一項前段、第三百六十四條、第二百九
十九條第一項前段，刑法第二十八條、刑法第二百零一條第一項、第五十六條、第二
百十六條、第二百十條、第二百二十條第一項、第三百三十九條第一項、第五十五條
、第二百零五條，罰金罰鍰提高標準條例第一條前段，判決如主文。
本案經檢察官沈紹嘉到庭執行職務。
中    華    民    國      九十一      年      八      月     十五   日
                              臺灣高等法院高雄分院刑事第一庭
                                  審判長法官  曾永宗
                                        法官  郭玫利
                                        法官  邱永貴
右正本證明與原本無異。
如不服本判決應於收受本判決後十日內向本院提出上訴書狀，其未述上訴理由者，
並得於提起上訴後十日內向本院補提理由書狀（均須按他造當事人之人數附繕本)「
切勿逕送上級法院」。
                                      書記官  梁雅華
中    華    民    國      九十一      年      八      月     十五   日
附錄：本判決論罪科刑法條：
刑法第二百零一條：
意圖供行使之用，而偽造、變造甲債票，甲司股票或其他有價證券者，處三年以上十
年以下有期徒刑，得併三千元以下罰金。
刑法第二百十六條：
行使第二百十條至第二百十五條之文書者，依偽造、變造文書或登載不實事項或使登
載不實事項之規定處斷。
刑法第二百十條：
偽造、變造私文書，足以生損害於甲眾或他人者，處五年以下有期徒刑。
刑法第三百三十九條第一項：
意圖為自己或第三人不法之所有，以詐術使人將本人或第三人之物交付者，處五年以
下有期徒刑、拘役或科或併科一千元以下罰金。
【附表】
┌─┬───┬─────┬────┬───┬────┬────────┐
│編│發票  │票據號碼  │票面金額│偽造之│到期日  │ 付款地         │
│號│日期  │          │        │發票人│        │                │
├─┼───┼─────┼────┼───┼────┼────────┤
│一│八十四│Ｎｏ２０１│八萬三千│乙○○│八十四年│高雄市三民區瀋陽│
│  │年七月│９２８    │元      │      │八月一日│街一百號五樓    │
│  │三日  │          │        │      │        │                │
├─┼───┼─────┼────┼───┼────┼────────┤
│二│同上  │Ｎｏ２０１│同上    │同上  │八十四年│同右            │
│  │      │９２９    │        │      │九月一日│                │
├─┼───┼─────┼────┼───┼────┼────────┤
│三│同上  │Ｎｏ２０１│同上    │同上  │空白    │同右            │
│  │      │９４６    │        │      │        │                │
└─┴───┴─────┴────┴───┴────┴────────┘
